臺灣高雄地方法院民事判決　　　　　　　　九十三年訴字第二八三號
　　原　　　告　財政部國有財產局台灣南區辦事處
　　法定代理人　甲○○
　　訴訟代理人　乙○○
　　　　　　　　陳麗萍
　　被　　　告　丁○○
　　被　　　告　戊○○
　　兼右二人
　　訴訟代理人　丙○○
當事人間遷讓房屋等事件，本院於民國九十三年五月二十一日言詞辯論終結，判決如
下：
    主      文
被告丙○○應將坐落高雄市○○區○○段七三、七四、七五、七八、七七地號如附圖
所示Ａ部分十三點九二平方公尺、Ｂ部分七十一點零八平方公尺、Ｃ部分十六點四四
平方公尺、Ｄ部分二十九點七四平方公尺、Ｅ部分十點五九平方公尺、Ｆ部分一點四
零平方公尺土地上建物即門牌號碼高雄市○○區○○街三九號房屋遷讓交還原告。
被告丙○○應給付原告新臺幣柒拾玖萬壹仟肆佰拾元，及自民國九十三年五月一日
起至清償日止，按年息百分之五計算之利息。
原告其餘之訴駁回。
訴訟費用由被告丙○○負擔。
本判決第一、二項於原告各以新臺幣柒仟陸佰元、貳拾陸萬仟捌佰壹拾元為被告丙
○○供擔保後得假執行。
原告其餘假執行之聲請駁回。
    事      實
甲、原告方面：
一、聲明：
  (一)被告應將坐落高雄市○○區○○段七三、七四、七五、七八、七七地號如附圖所
    示Ａ部分十三點九二平方公尺、Ｂ部分七十一點零八平方公尺、Ｃ部分十六點四
    四平方公尺、Ｄ部分二十九點七四平方公尺、Ｅ部分十點五九平方公尺、Ｆ部分
    一點四零平方公尺土地上建物即門牌號碼高雄市○○區○○街三九號房屋遷讓交
    還原告。
  (二)被告應給付原告新臺幣（下同）七十九萬一千四百三十元，及民國九十三年四月
    二十七日民事更正狀送達翌日起至清償日止，按年息百分之五計算之利息。
  (三)訴訟費用由被告負擔。
  (四)原告願供擔保請准宣告假執行。
二、陳述：
  (一)坐落高雄市○○區○○段七三、七四、七五、七八、七七地號如附圖所示Ａ部分
    十三點九二平方公尺、Ｂ部分七十一點零八平方公尺、Ｃ部分十六點四四平方公
    尺、Ｄ部分二十九點七四平方公尺、Ｅ部分十點五九平方公尺、Ｆ部分一點四零
    平方公尺土地上建物即門牌號碼高雄市○○區○○街三九號房屋（以下簡稱系爭
    房屋）為原告管理之國有財產，今遭被告無權占用，原告自得本於民法第七百六
    十七條之規定請求被告遷讓交還系爭房屋。
  (二)另被告無權占有前述房地，可獲得相當於租金之利益，以被告無權占有系爭房屋
    之課稅現值為二萬二千八百元，無權占有高雄市○○區○○段七三、七四、七五
    、七七、七八地號土地之面積及申報地價各詳如附表所示，則自八十八年五月四
    日起至九十三年四月五日止，依系爭房屋課稅現值年息百之十及土地申報地價年
    息百分之五計算相當於租金之不當得利，共計為七十九萬一千四百三十元。
  (三)對被告抗辯之陳述：
    系爭房屋自四十九年起即為原告所管理，訴外人高雄市政府並未曾向原告借用，
    被告自無占有之正當權源。
三、證據：提出建物登記謄本、土地登記謄本、國有公用房屋清查表、國有公用房屋
    使用現況略圖、房屋現值核計表、地價謄本、高雄市稅捐稽徵處鹽埕分處九十三
    年二月二十六日高市稽鹽房字第０九三０００一九五八號函、財政部國有財產局
    九十二年十二月三十日台財產局管字第０九二００三七六六六號函、財政部九十
    二年十二月十九日台財總字第０九二００七四０五九號函、九十二年十二月十五
    日台財總字第０九二００七四三七七號函、行政院九十二年十二月十日院授人住
    字第０九二０三一０五四四號函、中央各機關學校國有眷舍房地處理要點等件為
    證。
乙、被告方面：
一、聲明：
  (一)原告之訴及假執行之聲請均駁回。
  (二)訴訟費用由原告負擔。
二、陳述：
    被告丙○○原任職於高雄市政府，系爭房屋乃被告丙○○於五十四年十一月二十
    七日之任職期間所配住，符合中央各機關學校國有眷舍房地處理要點第三條所稱
    合法現住人員之定義，被告丙○○自得居住至其死亡為止；且自被告丙○○配住
    至今，高雄市政府均未告知被告需給付租金，原告亦未曾要求被告給付租金，是
    原告訴請被告返還不當得利自屬無據；而被告丁○○、蔡嘉哲係於九十年間為照
    顧被告丙○○始遷入。
三、證據：提出臺灣省高雄市政府五十四年十一月二十七日高市府秘書字第八三七三
    六號函、六十三年三月十三日高市府行庶字第一四三三號函、六十三年四月二十
    二日高市府行庶字第二五０八０號函、六十四年十一月六日高市府行庶字第一０
    一五八一號函、行政院七十四年五月十八日台七十四人政肆字第一四九二七０號
    函等件為證。
丙、本院依職權函詢高雄市政府有關系爭房屋之借用事宜，並囑託地政機關測量系爭
    房屋之占用面積。
    理      由
一、按訴狀送達後，原告不得將訴變更或追加他訴，但擴張或減縮應受判決事項之聲
    明者，不在此限，民事訴訟法第二百五十五條第一項第三款定有明文。本件原告
    於本件起訴狀繕本送達後，減縮有關不當得利部分之請求，揆諸前揭規定，自應
    予准許，合先敘明。
二、原告起訴主張：系爭房屋及其坐落之土地均為原告管理之國有財產，今遭被告無
    權占有，原告自得本於民法第七百六十七條之規定請求被告遷讓交還系爭房屋；
    又被告無權占有前述房地，可獲得相當於租金之利益，以被告無權占有系爭房屋
    之課稅現值為二萬二千八百元，無權占有高雄市○○區○○段七三、七四、七五
    、七七、七八地號土地之面積及申報地價各詳如附表所示，則自八十八年五月四
    日起至九十三年四月五日止，依系爭房屋課稅現值年息百之十及土地申報地價年
    息百分之五計算，原告自得依據不當得利之法律關係，請求被告給付相當於租金
    之不當得利共計七十九萬一千四百三十元。
三、被告則以：系爭房屋為高雄市政府所配住，被告並非無權占有，且高雄市政府從
    未要求被告給付租金等語置辯。
四、原告主張系爭房屋及其坐落如附圖所示斜線部分之土地為原告管理之國有財產，
    目前為被告丙○○所占有之事實，業據其提出建物登記謄本、土地登記謄本、國
    有公用房屋清查表、國有公用房屋使用現況略圖等件為證，且為被告所不爭執，
    自堪信為真實。惟被告另以前開情詞置辯，是本件之爭點即被告丙○○占有系爭
    房屋是否具有正當權源？茲就本院之判斷說明如下：
  (一)按「以無權占有為原因，請求返還所有物之訴，被告對原告就其物有所有權存在
    之事實無爭執，而僅以非無權占有為抗辯者，原告於被告無權占有之事實，無舉
    證責任。被告應就其取得占有係有正當權源之事實證明之。如不能證明，則應認
    原告之請求為有理由。」，最高法院九十二年度台上字第三一二號裁判可資參照
    ，是被告對原告就系爭房屋有所有權存在之事實既無爭執，則其自應就所主張取
    得占有係具有正當權源之事實負舉證責任。然經本院向高雄市政府查詢有關系爭
    房屋借用之情形，據高雄市政府答覆稱：「查旨揭房屋曾是高雄市立醫院院址，
    該院址於民國四十年四月一日搬遷至中華三路（目前為高雄市立聯合醫院大同院
    區）自始本府即將其改為員工宿舍，本府曾於五十六年十一月二十日以高市府秘
    書字第九二二三一號函請財政部國有財產局臺灣南區辦事處依據行政院五十六年
    七月二十七日台五十六財字第五七一九號令規定，辦理該宿舍之借用事宜，至於
    有否完成借用手續，則查無相關資料。」，有高雄市政府九十三年五月十三日高
    市府秘一字第０九三００二五六九四號函在卷可稽，另依該函所附之高雄市政府
    令所載：「‧‧‧茲據執行秘書案呈財政部國有財產局函略稱本案撥用之國有房
    屋原係依照臺灣省國有特種房地清結處理辦法第五第六兩條規定辦理，該項清結
    處理辦法業已廢止，而現行國有財產處理辦法又無撥用房屋之規定准依照行政院
    台五十四年內字第六二三０號令核示各機關需用公有房地可予分別辦理撥用或借
    用，僅擬處理意見如下：‧‧‧」等語，足認高雄市政府當時並未向原告完成系
    爭房屋之借用事宜。因之，系爭房屋自四十九年間起既即由原告管理，訴外人高
    雄市政府復未完成向原告借用系爭房屋之手續，顯見訴外人高雄市政府並非有權
    處分系爭房屋之人，是縱系爭房屋係由訴外人高雄市政府配住予被告丙○○，則
    對原告而言，被告丙○○之占有仍屬無權占有。
  (二)按所有人對於無權占有或侵奪其所有物者，得請求返還之，民法第七百六十七條
    前段定有明文。經查，系爭房屋為原告管理之國有財產，被告丙○○占有系爭房
    屋既無正當權源，則原告本於所有權之作用，訴請被告丙○○遷讓交還系爭房屋
    ，自屬有據，應予准許。
五、按無法律上之原因而受利益，致他人受損害者，應返還其利益，但依其利益之性
    質或其他情形不能返還者，應償還其價額，民法第一百七十九條前段、第一百八
    十一條後段分別定有明文。而無權占有他人土地，可能獲得相當於租金之利益，
    為社會通常之觀念，最高法院著有六十一年台上字第一六九五號判例可資參照。
    又城市地方房屋之租金，以不超過土地及建築改良物申報總價額年息百分之十為
    限，土地法第九十七條第一項定有明文。所謂土地總價額，係以法定地價為準，
    土地法施行法第二十五條亦有規定；而法定地價，依土地法第一百四十八條規定
    ，係土地所有人依該法規定所申報之地價。又所謂年息百分之十為限，乃指基地
    租金之最高限額而言，並非必須照申報價額年息百分之十計算之，尚須斟酌基地
    之位置、工商繁榮程度、使用人利用基地之經濟價值、所受利益、彼等關係及社
    會感情等情事，以為決定。經查：
  (一)被告丙○○無權占用系爭房屋及其坐落之土地，因而受有使用系爭房屋及其坐落
    土地之利益，致原告受有不能使用該房地之損害，該項利益依其性質無法返還，
    揆諸上開法條及判例意旨，原告自得請求其返還相當於租金之不當得利。而被告
    丙○○無權占用之系爭房屋，位在高雄市○○區○○街上，緊鄰高雄市○○○路
    與必忠街，住宅眾多一情，已經本院至現場勘驗屬實，並有現場照片七幀在卷可
    參；本院審酌系爭房屋附近商業活動繁榮，交通便捷，生活機能甚佳等情，認原
    告主張依申報地價年息百分之五及房屋課稅現值年息百分之十為基準計算本件不
    當得利之數額，尚屬可採。再者，系爭房屋占用高雄市○○區○○段七三、七四
    、七五、七七、七八地號土地之面積及各該地號土地各年度之申報地價詳如附表
    所示，並有地價謄本、土地登記謄本及高雄市政府地政處鹽埕地政事務所九十三
    年四月十二日高市地鹽二字第０九三０００二五三五號函附之土地複丈成果圖在
    卷可稽，則原告主張被告丙○○自八十八年五月四日起九十三年四月五日止，因
    無權占用系爭房地，可享有相當於租金之不當得利共計七十九萬一千四百三十元
    【自八十八年五月四日起至八十九年六月三十日為十三月又二十八天，即十三點
    九三月，自八十九年七月一日起至九十三年四月五日為三年九月又五天，即四十
    五點一七月，計算式為：22800×10﹪×5＋27800×85×5﹪×13.93÷12＋26400
    ×85×5﹪×45.17÷12＋14000×16.44×5﹪×13.93÷12＋13300×16.44 ×5﹪
    ×45.17÷12＋14000×29.74×5﹪×13.93÷12＋13300×29.74×5﹪×45.17÷
    12＋14000×1.4×5﹪×13.93÷12＋13300×1.4×5﹪×45.17÷12＋27800×
    10.59×5﹪×13.93÷12＋26400×10.59×5﹪×45.17÷12＝798362，原告僅請
    求其中七十九萬一千四百三十元】，即屬有據，應予准許。
  (二)再按，給付無確定期限者，債務人於債權人得請求給付時，經其催告而未為給付
    ，自受催告時起，負遲延責任。其經債權人起訴而送達訴狀，或依督促程序送達
    支付命令，或為其他相類之行為者，與催告有同一之效力；遲延之債務，以支付
    金錢為標的者，債權人得請求依法定利率計算之遲延利息；應付利息之債務，其
    利率未經約定，亦無法律可據者，週年利率為百分之五，民法第二百二十九條第
    二項、第二百三十三條第一項前段及第二百零三條分別定有明文。經查，本件九
    十三年四月二十七日民事更正狀已於九十三年四月三十日當庭送達被告丙○○，
    是原告另請求被告丙○○給付自九十三年四月二十七日民事更正狀有送達翌日即
    九十三年五月一日起至清償日止，按年息百分之五計算之利息，亦屬有據，應予
    准許。
六、另查，被告丁○○、蔡嘉哲為被告丙○○之女及女婿，其因與被告丙○○共同生
    活關係，隨同居住於系爭房屋內，應屬占有輔助人，依民法第九百四十二條規定
    ，僅被告丙○○為占有人，則原告依不當得利之法律關係，請求被告丁○○、蔡
    嘉哲亦應與被告丙○○共同給付如前所述之不當得利損害金，及遷讓交還系爭房
    屋，並無理由，應予駁回。
七、綜上所述，被告丙○○占有系爭房屋並未具正當權源，則原告依據民法第七百六
    十七條所有物返還請求權，請求被告丙○○遷讓交還系爭房屋，並依不當得利之
    法律關係，請求被告丙○○給付七十九萬一千四百三十元之不當得利，及自九十
    三年四月二十七日民事更正狀送達翌日即九十三年五月一日起至清償日止，按年
    息百分之五計算之利息，為有理由，應予准許；原告逾此部分之請求，則為無理
    由，應予駁回。
八、原告陳明願供擔保，聲請宣告假執行，經核其勝訴部份，合於法律規定，爰酌定
    相當之擔保金額宣告之；至原告敗訴部分，其假執行之聲請即失所附，應併予駁
    回。
據上論結，本件原告之訴一部為有理由，一部為無理由，依民事訴訟法第七十九條、
第三百九十條第二項，判決如主文。
中　　　華　　　民　　　國　　九十三　　年　　　五　　　月　　三十一　　日
　　　　　　　　　　　　　　　　臺灣高雄地方法院民事第二庭
~B法　　　官　曾淑娟
正本係照原本作成。
如對本判決上訴，須於判決送達後二十日內向本院提出上訴狀。
中　　　華　　　民　　　國　　九十三　　年　　　五　　　月　　三十一　　日
~B法院書記官　林宜正
~FO
~T32
┌──────────────────────────────────────────────────┐
│附表：（新台幣，元以下四捨五入）                                                                    │
├──┬────┬────────┬─────────────────────┬───────────┤
│編號│建物門牌│建物價值        │占用土地面積（平方公尺）及土地申報地價（元│給付損害金起迄日及數額│
│    │號碼    │                │＼平方公尺）                              │    （不當得利）      │
│    │        │                ├────────┬──┬────┬────┤                      │
│    │        │                │土地地號（高雄市│面積│申報地價│申報地價│                      │
│    │        │                │鹽埕區○○段）  │    │年度    │        │                      │
├──┼────┼────────┼────────┼──┼────┼────┼───────────┤
│一  │高雄市鹽│22800           │七三            │85  │88/05/04│27800   │自八十八年五月四日起至│
│    │埕區新興│                │                │    │-89/06/3│        │九十三年四月五日止，應│
│    │街三九號│                │                │    │0       │        │給付原告七十九萬一千四│
│    │        │                │                │    ├────┼────┤百三十元。            │
│    │        │                │                │    │89/07/01│26400   │                      │
│    │        │                │                │    │-93/04/0│        │                      │
│    │        │                │                │    │5       │        │                      │
│    │        │                ├────────┼──┼────┼────┤                      │
│    │        │                │七四            │16.4│88/05/04│14000   │                      │
│    │        │                │                │4   │-89/06/3│        │                      │
│    │        │                │                │    │0       │        │                      │
│    │        │                │                │    ├────┼────┤                      │
│    │        │                │                │    │89/07/01│13300   │                      │
│    │        │                │                │    │-93/04/0│        │                      │
│    │        │                │                │    │5       │        │                      │
│    │        │                ├────────┼──┼────┼────┤                      │
│    │        │                │七五            │29.7│88/05/04│14000   │                      │
│    │        │                │                │4   │-89/06/3│        │                      │
│    │        │                │                │    │0       │        │                      │
│    │        │                │                │    ├────┼────┤                      │
│    │        │                │                │    │89/07/01│13300   │                      │
│    │        │                │                │    │-93/04/0│        │                      │
│    │        │                │                │    │5       │        │                      │
│    │        │                ├────────┼──┼────┼────┤                      │
│    │        │                │七七            │1.40│88/05/04│14000   │                      │
│    │        │                │                │    │-89/06/3│        │                      │
│    │        │                │                │    │0       │        │                      │
│    │        │                │                │    ├────┼────┤                      │
│    │        │                │                │    │89/07/01│13300   │                      │
│    │        │                │                │    │-93/04/0│        │                      │
│    │        │                │                │    │5       │        │                      │
│    │        │                ├────────┼──┼────┼────┤                      │
│    │        │                │七八            │10.5│88/05/04│27800   │                      │
│    │        │                │                │9   │-89/06/3│        │                      │
│    │        │                │                │    │0       │        │                      │
│    │        │                │                │    ├────┼────┤                      │
│    │        │                │                │    │89/07/01│26400   │                      │
│    │        │                │                │    │-93/04/0│        │                      │
│    │        │                │                │    │5       │        │                      │
│    │        │                │                │    │        │        │                      │
│    │        │                │                │    │        │        │                      │
└──┴────┴────────┴────────┴──┴────┴────┴───────────┘
